最高法院民事判決　　　　　　　　　　　　　　　　八十七年度台上字第五四一號
　　上　訴　人　陳文玲
　　訴訟代理人　黃虹霞律師
　　被 上訴 人　高張月雲
右當事人間請求確認通行權存在等事件，上訴人對於中華民國八十六年五月二十六日
台灣高等法院第二審判決（八十五年度上字第一五二七號），提起上訴，本院判決如
左：
    主  文
上訴駁回。
第三審訴訟費用由上訴人負擔。
    理  由
本件上訴人主張：系爭坐落台北市○○區○○段一小段九○－一號土地係被上訴人與
訴外人謝永元等所共有，被上訴人之應有部分為三分之一，伊之被繼承人劉惠芬擬在
相鄰土地上興建房屋，必須利用該土地作為通行之用，而被上訴人表示其已受讓系爭
土地，劉惠芬如擬使用該土地，需得其同意，劉惠芬乃以新台幣（下同）三百三十萬
元向被上訴人購買該土地，於辦妥所有權移轉登記前，由被上訴人立具同意書，同意
將系爭土地之使用權全部騰空點交予劉惠芬使用，並完成交付手續，劉惠芬已將系爭
土地開闢道路供自己、其指定之人及其他公眾人車永久通行使用，嗣被上訴人又將系
爭土地出售與訴外人陳馨華，因被上訴人無法履約，陳馨華聲請強制執行拍賣該土地
，由訴外人謝阿水買受，系爭土地之所有人均為既判力所及之人等情，求為確認伊對
系爭土地有永久通行權及使用權存在之判決。
被上訴人則以：系爭土地已由謝阿水買受取得，伊並非該土地之所有人，上訴人提起
本件訴訟，無即受確認判決之法律上利益等語，資為抗辯。
原審斟酌全辯論意旨及調查證據之結果，以：按確認之訴非原告有即受確認判決之法
律上利益者，不得提起。所謂即受確認判決之法律上利益，係指法律關係之存否不明
確，原告主觀上認其法律上之地位有不安之狀態存在，且此種不安之狀態，能以確認
判決將之除去者而言，若縱經法院判決確認，亦不能除去其不安之狀態者，即難認有
受確認判決之法律上利益。查上訴人起訴請求確認其對系爭土地有永久通行權及使用
權存在，若系爭土地之現所有人為被上訴人，或為依民事訴訟法第四百零一條規定得
為既判力所及之人，則上訴人提起本件確認之訴，方得認為有即受確認判決之法律上
利益。反之，如系爭土地已非被上訴人所有，且現所有人亦非本件判決既判力所及之
人，則本件縱經法院判決確認，亦不能除去上訴人之不安狀態，本件上訴人之訴即無
受確認判決之法律上利益。又按法律關係，乃法律所定為權利主體之人，對於人或物
所生之權利義務關係。對人之關係係指依實體法規定為權利主體之人，得請求特定人
為特定行為之權利義務關係，此種權利義務關係僅存在於特定之債權人與債務人之間
，倘以此項對人之關係為訴訟標的，必繼受該法律關係中之權利或義務人始足當之。
對物之關係則指依實體法規為權利主體之人，基於物權，對於某物得行使之權利關係
而言，此種權利關係，具有對世效力與直接支配物之效力，如離標的物，其權利失所
依據，倘以此項對物之關係為訴訟標的時，其所謂繼受人，凡受讓標的物之人，均包
括在內。是以對人之債權關係為訴訟標的者，其確定判決之效力，不及於僅受讓權利
標的物之人。查本件上訴人係主張，被上訴人將系爭土地出售讓與伊之繼承人劉惠芬
，因未辦理所有權移轉登記，由被上訴人立具同意書，同意將系爭土地之使用權全部
騰空點交予劉惠芬，並完成交付手續云云，且為被上訴人所不爭，並有同意書可稽。
是劉惠芬尚未取得系爭土地之所有權，其係基於買賣關係之買受人地位受領被上訴人
之「交付」行為，故其對被上訴人而言，僅有債之關係，而無物權之關係存在。而系
爭土地嗣由謝阿水買受，臺灣士林地方法院發給權利移轉證明書後，再由謝阿水轉賣
與廣合建設股份有限公司（下稱廣合公司），有台灣士林地方法院八十五年四月二十
日函可憑，且為上訴人所自認。則被上訴人已非系爭土地之所有人，而謝阿水、廣合
公司並未受讓系爭訴訟標的之法律關係，本件縱獲法院判決確認，其既判力亦不及於
謝阿水、廣合公司，是本件上訴人之訴即無受確認判決之法律上利益。上訴人主張，
伊基於維護系爭土地供公眾使用之公益目的，而提起本件上訴，本件對被上訴人之既
判力，應及於訴訟繫屬後自被上訴人處取得該土地所有權之任何第三人，而不限於現
所有人，本件仍有確認判決之法律上利益云云，殊無足採。上訴人又主張，伊與被上
訴人間非僅存有債之關係，至少亦有占有之準物權關係云云。然查上訴人所主張之占
有，係依據被上訴人立具同意書之法律關係，而占有僅係一種事實，非具有準物權關
係，是上訴人上開主張，亦非可採。綜上所述，本件上訴人之訴無即受確認判決之法
律上利益，屬無理由，為其心證之所由得，並說明兩造其餘攻擊及防禦方法之取捨意
見。因而維持第一審所為上訴人敗訴之判決，駁回其上訴。經核於法洵無違誤。上訴
論旨，徒執陳詞指摘原判決違法，聲明廢棄，不能認為有理由。
據上論結，本件上訴為無理由。依民事訴訟法第四百八十一條、第四百四十九條第一
項、第七十八條，判決如主文。
中      華      民      國    八十七    年      三      月     十三     日
                              最高法院民事第二庭
                                  審判長法官  曾  桂  香
                                        法官  劉  延  村
                                        法官  徐  璧  湖
                                        法官  劉  福  聲
                                        法官  李  彥  文
      右正本證明與原本無異
                                              書  記  官
中      華      民      國    八十七    年      三      月    二十六    日
